【裁判字號】    94,訴,126
【裁判日期】    951227
【裁判案由】    侵權行為損害賠償
【裁判全文】
臺灣臺南地方法院民事判決               94年度訴字第126號
原      告  乙○○
訴訟代理人  陳培芬律師
被      告  甲○○
上列當事人間請求侵權行為損害賠償事件，經本院刑事庭以93年
度交附字第55號刑事附帶民事訴訟裁定移送前來，經本院於民國
95年12月13日言詞辯論終結，判決如下：
    主    文
原告之訴駁回。
訴訟費用由原告負擔。
    事實及理由
甲、程序方面：
    按訴狀送達後，原告不得將原訴變更或追加他訴。但擴張應
    受判決事項之聲明者不在此限，民事訴訟法第255條第1項第
    3款定有明文。原告起訴請求被告應給付新台幣（下同）2,2
    56,288元，及自起訴狀送達翌日起至清償日止按年息百分之
    5計算之利息。嗣起訴狀繕本送達後，原告於95年8月17日具
    狀擴張請求被告應給付2,342,413 元，及自起訴狀送達翌日
    起至清償日止按年息百分之5 計算之利息，核屬擴張應受判
    決事項之聲明，揆諸前開條文規定，應予准許。
乙、實體方面：
一、原告起訴主張：
  (一)被告甲○○於民國92年1月17日下午5時25分許，駕駛車牌號
    碼SA－3331號自小客車，沿台南市○○街由南往北方向行駛
    ，途經該街與五妃街口交岔路口時，應注意車前狀況、隨時
    採取必要之安全措施，而依當時天候晴、夜間有照明、道路
    乾燥無缺陷亦無障礙物遮擋視線、視距良好之行車環境，並
    無不可抗力而有不能注意之情事，又在行經交岔路口時，更
    應提高警戒前方，隨時預防危險之發生，以採取必要之安全
    措施，竟疏未注意蔡炎爐適騎乘車牌號碼RV7－527號機車，
    由五妃街右轉慶中街，猶未減速慢行而貿然通過，而未能及
    時採取煞車之安全措施，致二車在交岔路口發生碰撞，其所
    駕駛上開自小客車右側車身油箱蓋附近擦撞蔡炎爐所騎乘機
    車之左側煞車把手，蔡炎爐因而人車倒地，致受有頭部外傷
    併右腦顳葉挫傷出血及硬腦膜下出血、左側鎖骨骨折等傷害
    。
二、按故意或過失不法侵害他人之權利者，負損害賠償責任。不
    法侵害他人之身體或健康者，對於被害人因此喪失或減少勞
    動能力或增加生活上之需要時，應負損害賠償責任。民法第
    184條第1項前段、第193條第1項定有明文。蔡炎爐生前支出
    醫療費用，原告為蔡炎爐之子女，爰依民法第193 條及民法
    繼承之法律關係，請求被告清償上開醫療費用。又蔡炎爐因
    本件車禍傷重長期臥病療傷，期間自92年1月17日至92年8月
    19日死亡止長達七個月，最後傷重不治死亡，蔡炎爐在上開
    期間生活起居完全無法自理，皆由原告扶持看護，原告據此
    請求被告給付看護費用。又不法侵害他人之身體、健康、名
    譽、自由、信用、隱私、貞操，或其他人格法益而情節重大
    者，被害人雖非財產上之損害，亦得請求賠償相當之金額。
    前二項規定於不法侵害他人基於父、母、子、女或配偶關係
    之身分法益而情節重大者，準用之，民法第195條第1項、第
    3項亦規定甚明。而民法第195條第3 項立法理由為：「鑒於
    父母或配偶與本人之關係最為親密，基於此種親密關係所生
    之身分法益被侵害時，其所受精神上之痛苦最深，爰增訂第
    三項準用規定。」，對原告而言，於父親車禍受傷後不惜停
    止工作，其長達七個月期間全心全力照護父親蔡炎爐所花費
    之精神、體力皆非金錢所能估計，且對於父親原本健康之身
    體因被告過失而致傷重，只能長期無助臥病療傷，而最終仍
    撒手人寰，身為人子其精神上所受之痛苦絕非筆墨足以形容
    ，故原告基於親權受被告不法侵害，請求被告應賠償精神慰
    撫金，洵屬有據。茲將請求之項目及金額說明如下：
  (一)醫療費用部分：請求18,413元。
  (二)看護費用部分：自92年1月17日發生車禍至92年8月19日死亡
    止共臥床216日，以每日看護費用1500元計算，共計324,000
    元。
  (三)精神撫慰撫金：對原告而言，長期照護父親蔡炎爐所花費之
    精神、體力及精神上所受之痛苦，皆非金錢所能估計，故請
    求被告應賠償精神慰撫金2,000,000元。
  (四)並聲明：被告應給付2,342,413 元，及自起訴狀繕本送達翌
    日起至清償日止按年息百分之5計算之利息。
三、被告則以：
    對於本件車禍肇事之時間、地點、發生本件車禍事故之事實
    不爭執。惟本件車禍發生當時，蔡炎爐並非在被告前方騎乘
    機車，被告亦無超越蔡炎爐所騎乘機車之行為。實則被害人
    當時未依交通號誌，自五妃街由東往西行進右轉慶中街時，
    適被告沿台南市○○街由南往北方向行駛，途經慶中街與五
    妃街口附近時，撞擊被告所駕駛之小客車，並因此戳破小客
    車輪胎，被告就本件車禍並無過失，此觀之國立交通大學95
    年6月5日交大管運字第0950005686號函所附之行車事故鑑定
    意見書甚明。另依法務部法醫研究所92年12月15日之鑑定書
    ，亦可認定嗣後蔡炎爐發生死亡結果，與本件車禍事故並無
    因果關係。爰聲明：原告之訴駁回。
四、原告起訴主張被告於92年1月17日下午5時25分許，駕駛車牌
    號碼SA－3331號自小客車，沿台南市○○街由南往北方向行
    駛，途經該街與五妃街口交岔路口時，與騎乘車牌號碼 RV7
    －527 號機車之蔡炎爐發生碰撞，致蔡炎爐因而倒地，並受
    有頭部外傷併右腦顳葉挫傷出血及硬腦膜下出血、左側鎖骨
    骨折傷害之事實，業據提出台南市立醫院診斷證明書、病歷
    摘要為證，復為被告所不爭執，並經本院依職權調取臺灣高
    等法院臺南分院94年度交上易字第14號過失致死刑事案卷，
    核閱該案所附之現場蒐證照片、道路交通事故現場圖、道路
    交通事故調查報告表無訛，堪信為真實。惟被告既以前揭情
    詞置辯，則本件首應審究為：被告對本件車禍事故有無過失
    ？茲分述本院得心得之理由如下：
  (一)依事故後被告小客車車損位置觀之，被告小客車保險桿部分
    並無撞擊痕跡，然被告小客車右後側油箱蓋附近則有2 條刮
    痕，經比對後，核與被害人機車左側煞車把手之高度相符，
    另將被告小客車右後輪胎遭刺破之破洞大小及高度，與被害
    人機車前輪輪軸凸出之部位加以比對，亦屬相符，有台南市
    警察局第二分局93年5 月19函所附之肇事車輛比對照片在卷
    可參（詳93年度偵字第693 號偵查卷第19、21、22頁）。本
    件經送鑑定結果，亦認小客車右後車輪破損，係與機車前輪
    車軸接觸造成等情，有台灣省台南區車輛行車事故鑑定委員
    會92年10月31日南鑑字第921182號函及台灣省車輛行車事故
    覆議鑑定委員會93年8月9日府覆議字第9310785 號函附卷可
    按。足見車禍當時小客車發生擦撞之部位，係在車輛右後側
    油箱蓋及右後車輪附近。倘事故當時被害人係在被告同向前
    方騎乘機車，則被告駕車自後方往前超越被害人騎乘之機車
    ，則小客車發生擦撞之車損部位，大多會位於小客車右側前
    車身，而非車輛右側近車尾之部位。且本件機車刮痕與被害
    人血跡均位於小客車之正後方，有道路交通事故現場圖及現
    場蒐證照片附卷足憑，再參以被告小客車右後輪胎遭戳破，
    必須係被害人騎乘機車自側向行進與被告小客車發生撞擊，
    始有足夠之側向分力戳破小客車之輪胎等情，綜上研判，車
    禍發生當時，被告駕駛小客車沿慶中街由南往北直行，而被
    害人則係騎乘機車沿五妃街由東往西方向行駛，並自五妃街
    右轉進入慶中街而與被告駕駛之小客車發生擦撞一情，應可
    認定，且本件經送國立交通大學鑑定結果，亦同此認定，有
    該大學行車事故鑑定意見書在卷可佐（詳94年度交上易字14
    號卷(二)第15頁）。
  (二)又參諸被害人機車倒地之刮地痕起點，係在該路口慶中街北
    側斑馬線附近，有道路交通事故現場圖可參，足見兩車係在
    慶中街路口之斑馬線附近發生撞擊，本院參酌車禍撞擊地點
    ，及互核兩車肇事後所留之痕跡等情，並參酌前述國立交通
    大學、台灣省台南區車輛行車事故鑑定委員會及台灣省車輛
    行車事故覆議鑑定委員會前揭鑑定結果，認本件車禍事故應
    係因被害人騎乘機車自五妃街右轉進入慶中街，適有被告駕
    駛小客車貿然通過路口，二車未及閃避致發生踫撞，當可認
    定。
  (三)按汽車行駛時，駕駛人應注意車前狀況，隨時採取必要之安
    全措施，道路交通安全規則第94條第3 項定有明文。又按汽
    車駕駛人有隨時警戒前方，預防危險發生之義務，縱令其行
    車至上述路口時，車行向係屬綠燈，然綠燈可通行，不過為
    指揮交通之一種手段，途中有無發生危險之可能，仍應由行
    車駕駛人為充分注意，自難以其行車之燈號係綠燈，可以通
    行，即可不負注意之責任（最高法院81年度台上字第3390判
    決參照）。再按汽車駕駛人雖可信賴其他參與交通之對方亦
    能遵守交通規則，同時為必要之注意，謹慎採取適當之行動
    ，而對於不可知之對方違規行為並無預防之義務，然因對於
    違規行為所導致之危險，若屬已可預見，且依法律、契約、
    習慣、法理及日常生活經驗等，在不超越社會相當性之範圍
    應有注意之義務者，自仍有以一定之行為避免結果發生之義
    務，因此，關於他人之違規事實已極明顯，同時有充足之時
    間可採取適當之措施以避免發生交通事故之結果時，即不得
    以信賴他方定能遵守交通規則為由，以免除自己之責任（最
    高法院74年台上字第4219號判例參照）。即謂信賴原則，係
    指汽車駕駛人應可信賴參與交通行為之對方，將同時為必要
    之注意，相互為遵守交通秩序之適當行為，而無考慮對方將
    會有違反交通規則之不當行為之義務時，其行為對於結果之
    發生在客觀上復無避免可能性時，方具有不可歸責性，是以
    在主張信賴原則，必汽車駕駛人自己亦能同時依規定遵守道
    路交通安全規則，並盡汽車駕駛人之相當注意義務，而仍顯
    然無法預見而加以防範，始得主張信賴原則之保護。
  (四)參之本件交通事故現場圖及事故現場蒐證照片，機車刮地痕
    之起點係在該路口慶中街北側斑馬線附近，足見兩車係在慶
    中街路口之斑馬線附近發生撞擊，亦證被害人蔡炎爐已自五
    妃街右轉至慶中街由南往北行駛，未幾即立與被告發生碰撞
    。而本件車禍之肇事地點係設有行車管制號誌之交岔路口，
    被告所駕駛之自小客車，並未在肇事現場遺留任何煞車痕跡
    ，有道路交通事故調查報告表足憑，參諸被告亦自承：因當
    時下班時間，往來車輛多，所以我未看見對方車從何來等語
    （警卷第2 頁背面），可見被告於車禍發生當時並未採取任
    何煞車之動作。而一般人在汽車行駛當中，若見有來車、行
    人或其他物體靠近，其本能駕駛反應，即會踩煞車減速，惟
    被告並未採取煞車動作，足見被告當時確疏未注意車前狀況
    ，故未見及被害人蔡炎爐騎乘之機車由五妃街右轉至慶中街
    。再參以肇事路段係市區道路○○○路口，且當時時值17時
    25分許之下班時間，交通流量大，被告並自承：當時往來車
    輛多等語在卷，且黃昏時分之視距亦較日間不佳，被告行經
    交岔路口，更應提高警覺，善盡汽車駕駛人之相當注意義務
    ，隨時保持警戒，預防危險發生時，以俾可及時採取必要之
    措施。而依道路交通事故調查報告表所載，肇事當時之天候
    晴，夜間有照明，路面狀態乾燥無缺陷，被告並無不能注意
    之情事，竟疏未注意車前狀況亦未減速慢行，以致發生車禍
    ，並因此造成被害人受有傷害，被告應有過失甚明。且被告
    過失駕車行為造成被害人受有前揭傷害，則被告駕車肇事行
    為與被害人所受傷害，有相當因果關係，亦足認定。
  (五)至於被告雖執前揭國立交通大學之行車事故鑑定意見書之內
    容，主張其就本件車禍之發生並無過失云云。惟前揭鑑定意
    見書雖記載「以機車刮痕與騎士血跡位於小客車正後方判斷
    ，機車自側向（即五妃街東往西）行進與小客車發生撞擊之
    可能性較高，亦始得有足夠側向分力戳破小客車輪胎，兩車
    應非同向觸擊。」等語，惟依上開內容，僅能佐證被害人當
    時行進方向係自五妃街右轉進入慶中街行駛，尚難僅憑此點
    即遽論被告就車禍之發生有無過失，是被告執此主張並無過
    失云云，尚屬無據。
  (六)被害人之死亡結果，與本件車禍之發生無因果關係：
  1.被害人於92年1月17日車禍事故受有傷害，嗣於92年8月19日
    死亡，惟被害人因本件車禍事故受有「頭部外傷併右腦顳葉
    挫傷出血及硬腦膜下出血、左側鎖骨骨折」之傷害，經送醫
    救治後，嗣因「吸入性肺炎」，而於92年8 月19日不治死亡
    等情，業經本院調閱上開刑事案卷所附之診斷證明書、台灣
    台南地方法院檢察署檢察官督同法醫師相驗所製之相驗屍體
    證明書、驗斷書及勘驗筆錄在卷足憑。
  2.而被害人於92年1 月18日受傷致右側額顳葉挫傷出血，經開
    顱手術取出血塊，後因右側肺濃瘍於同次住院期間於92年 3
    月7日手術清除肺濃瘍，經治療後於92年4月11日出院，後因
    癲癇發作同年5 月30日住院治療至6月2日出院，因此病患之
    死亡，應與第一次受傷「無直接關係」，但第一次受傷後，
    造成病患長期臥床，且頭部外傷後之併發癲癇症均可能造成
    病患肺部病情惡化等情，有前揭刑事案卷所附之台南市立醫
    院92年9月18日南市醫字第920623號函可參。
  3.再者，本件經送法務部法醫研究所鑑定被害人死因，認「造
    成死者死亡之原因為吸入性肺炎造成多器官發炎，而死者之
    吸入性肺炎起因於受傷後之癲癇，此一傷害與右腦部之腦組
    織壞死和囊腫相關。該囊腫之起因和一月之車禍受傷相關。
    雖起因為癲癇所引起，但與車禍為間接相關，即為車禍手術
    後之後遺症所導致。車禍在本案中所扮演者是遠因，為間接
    相關。即非直接致死的因素」等情，有法務部法醫研究所92
    年12月15日函暨所附鑑定書乙份附於前揭刑事案卷可參。
  4.本件車禍事故於刑事案件審理時，另就被害人其後因右側肺
    濃瘍於92年3月7日手術清除肺濃瘍，並復因癲癇發作同年 5
    月30日住院治療，而於92年8 月19日因吸入性肺炎死亡，與
    本件車禍是否具有相當因果關係一節，再向被害人就診之台
    南市立醫院及鑑定之法務部法醫研究所函查結果，台南市立
    醫院以95年4 月11日南市醫字第0950000217號函覆：右肺膿
    瘍係因吸入性肺炎惡化所致，92年5 月30日住院乃因癲癇發
    作併吸入性肺炎，可視為第一次受傷之後遺症，癲癇發作在
    嚴重腦外傷之病患發生之機率約在15% ，吸入性肺炎之發生
    常見於頭部受創而昏迷且有嘔吐之病人，發生率並未有文獻
    明確記載等語；法務部法醫研究所則以95年5月8日法醫理字
    第0950001575號函覆：頭部外傷造成癲癇，於發作時造成吸
    入性肺炎機會很高，無確定數據，須視發作時口中是否有異
    物或嘔吐物而定，吸入之異物若未排出，腐敗時則產生肺炎
    及肺膿瘍等語。由此可見，被害人蔡炎爐之死亡原因乃係因
    吸入性肺炎所致，應可確認。
  5.據上所述，吸入性肺炎雖係本次車禍頭部受創所造成之癲癇
    ，於發作時異物吸入而致，但依上開函覆意見，癲癇之發生
    率為15% ，並非必然會發生，且癲癇發作是否會造成吸入性
    肺炎，仍須視發作時口中是否有異物或嘔吐物而定，益徵本
    件車禍所造成之頭部外傷，縱然因而產生癲癇之後遺症，亦
    非必然會造成吸入性肺炎而產生死亡之結果，仍須因癲癇發
    作時因為口中是否有異物或嘔吐物之條件介入才會產生，準
    此可見，被告之過失行為雖與被害人死亡間具備「條件」因
    果關係，惟如前所述，被害人係因長期臥床，並頭部外傷後
    之併發癲癇症，造成肺部病情惡化，嗣因嘔吐物侵入而引起
    吸入性肺炎造成多器官發炎而死亡，即被害人死亡結果是基
    於反常的因果歷程所實現，則被告之過失傷害行為，與被害
    人之死亡結果，兩者即無因果關係，換言之，被告之過失傷
    害行為，係不法侵害被害人蔡炎爐之身體，並非不法侵害其
    致死，應堪認定。
五、被告不法侵害被害人之身體，既經認定，則被告對於被害人
    因此所受之損害，自應負賠償責任。茲就原告得請求賠償之
    項目及金額，分述如下：
  (一)醫療費用18,413元部份：
    原告主張被害人因本件車禍事故之發生，共支出18,413元之
    醫療費用，並提出收據及診斷證明書為證，復為被告所不爭
    執，經核各收據載明之治療項目及原告之傷勢，當屬治療上
    之必要費用，原告此部分依民法第193 條及繼承之法律關係
    請求，應予准許。
  (二)看護費用324,000元部分：
    原告主張被害人因本件車禍事故，自92年1 月17日發生車禍
    起至92年8月19日死亡止，共臥床216日，每日看護費用以1,
    500元計算，共計324,000元。經本院就被害人於住院期間及
    出院後是否皆有看護之必要加以函詢，台南市立醫院則函覆
    ：病患蔡炎爐於92年1 月18日受傷造成右側腦顳葉挫傷出血
    及腦硬膜下出血，於當日行緊急開顱手術取出腦部血塊，嗣
    因吸入性肺炎致右側肺部膿胸，於92年3月7日接受胸腔手術
    ，上述兩項傷病致病患須有專人照護。且病患因腦部受傷，
    致行為智力明顯退化，且左側肢體較右側肢體無力，無法照
    顧自己之日常生活，且病人恐癲癇發作又無法自我照護，須
    有人24小時看護等情，有該院95年10月13日南市醫字第0950
    000616號函附卷足憑。本院另就台南市區92年度看護費用函
    詢，經函覆全日班24小時為2,000 元，有台南市住院病患家
    事服務業職業工會95年10月27日南市住工總字第96034 號函
    文在卷可參。因此，原告主張被害人自92年1 月17日發生車
    禍起至92年8月19日死亡止，共計看護216 日，每日以1,500
    元計算，請求被告應賠償324,000元，洵屬有據。
  (三)精神慰籍金2,000,000元部分：
    按不法侵害他人之身體、健康、名譽、自由、信用、隱私、
    貞操，或不法侵害其他人格法益而情節重大者，被害人雖非
    財產上之損害，亦得請求賠償相當之金額。該項規定，於不
    法侵害他人基於父、母、子、女或配偶關係之身分法益而情
    節重大者，準用之，民法第195條第1項及第3 項分別定有明
    文。惟該條第3 項所準用者，係指債務人不法侵害債權人之
    父、母、子、女關係之【身分法益】，他方基於父、母、子
    、女關係，始得對債務人請求損害賠償。本件因被告過失傷
    害行為，致被害人身體健康遭受傷害，原告身為人子，眼見
    父親遭逢鉅變，其所受折磨一般人均可感同身受，惟原告精
    神上所遭受之痛苦，雖係源自於被告之不法侵害行為，但被
    告所侵害者，係被害人或原告因此所生財產上損害，並未另
    侵害原告何種基於父母子女關係所生之身分法益。故原告依
    民法第195條第1項、第3項請求非財產上之損害賠償，於法
    不合，應予駁回。
  (四)從而，原告得請求被告賠償之數額，合計應為342,413元（
    計算式為：18,413+324,000=342,413）。
六、再按損害之發生或擴大，被害人與有過失者，法院得減輕賠
    償金額，或免除之，民法第217條第1項定有明文。本件被告
    於下班交通流量大增時，駕駛小客車行經肇事路段之交岔路
    口時，客觀上並無不能注意之情事，竟疏未注意車前狀況，
    復未減速慢行，即貿然通過交岔路口而與被害人騎乘之機車
    發生碰撞，致被害人受有傷害，並經本院依職權調閱臺灣高
    等法院臺南分院94年度交上易字第14號刑事卷宗查閱無訛，
    是被告就本件車禍之發生確有過失，已如前述。惟按車輛行
    駛至交岔路口時，轉彎車應讓直行車先行，且駕駛人應注意
    車前狀況，隨時採取必要之安全措施，道路交通安全規則第
    94條第3項、第102條第1項第7款分別定有明文。本件被害人
    騎乘機車原係沿五妃街由東往西方向行駛，再右轉進入慶中
    街，依道路交通事故調查報告所載，肇事當時天候晴，夜間
    有照明，路面狀態乾燥無缺陷，被害人並無不能注意之情事
    ，惟轉彎車並未讓被告之直行車先行，亦疏未注意車前狀況
    ，以致肇事發生車禍，故被害人就本件車禍事故之發生與有
    過失，至為明確。本院審酌被告駕車行經前揭交岔口時，疏
    未注意車前狀況，復未減速慢行，而被害人騎乘機車轉彎未
    讓直行車先行，亦疏未注意車前狀況，渠等就本件車禍事故
    之發生，應各負五成之過失比例，方屬公允。爰依前揭過失
    相抵之原則，減輕被告五成之賠償責任，基此，原告得請求
    賠償之損害金額為171,207元【計算式：341,423×0.5＝171
    ,207，元以下四捨五入】。
七、末按保險人依本法規定給付之保險金，視為加害人或被保險
    人損害賠償金額之一部分，加害人或被保險人受賠償請求時
    ，得扣除之，強制汽車責任保險法第30條定有明文。而原告
    陳明因本件交通事故，業已領取強制汽車責任險保險金1,41
    6,063 元，並提出存摺交易明細影本為證，且為兩造所不爭
    執，揆諸前揭法條規定，原告所能請求之損害賠償金額，應
    再扣除上開已領取之保險金。惟經扣除後，原告已無餘額可
    得請求賠償。
八、綜上所陳，本院依車禍事故現場狀況、兩車車損相關位置及
    機車倒地刮痕與被害人血跡位置、現場圖及現場照片綜合研
    判，認被告就本件車禍之發生應有過失，惟被害人就本件車
    禍之發生與有過失，依過失相抵原則減輕被告賠償責任。惟
    原告所受領之保險理賠金，已逾得請求賠償之金額。從而，
    原告依侵權行為及繼承之法律關係，請求被告應給付2,342,
    413 元，及自起訴狀繕本送達翌日起至清償日止按年息百分
    之5計算之利息，為無理由，不應准許。
九、本件待證事實已臻明確，兩造其餘之攻擊防禦方法及舉證，
    經本院斟酌後，認於判決結果已不生影響，爰不一一詳為論
    述，附此敘明。
十、據上論結，本件原告之訴為無理由，依民事訴訟法第78條，
    判決如主文。
中    華    民    國    95    年    12    月    27    日
                  民事第五庭  審判長法  官  高榮宏
                                    法  官  張家瑛
                                    法  官  林中如
以上正本係照原本作成。
如對本判決上訴，須於判決送達後20日內向本院提出上訴狀。
中    華    民    國    95    年    12    月    27    日
                                    書記官  凌昇裕


司法院資訊處製作；財團法人民間司法改革基金會備份。
